臺灣高等法院高雄分院民事判決
109年度重家上字第15號
上  訴  人  黃永盛（兼黃再居之承受訴訟人）

            黃永芳（兼黃再居之承受訴訟人）

            黃錦桂（兼黃再居之承受訴訟人）

            陳黃錦芬（兼黃再居之承受訴訟人）


            黃錦蕊（兼黃再居之承受訴訟人）

共      同
訴訟代理人  張思國律師
            林石猛律師
被上訴人    黃錦治  
訴訟代理人  洪士宏律師
            蘇辰雨律師
被上訴人    邱裕仁  
            邱裕賓  
上列當事人間請求給付特留分等事件，上訴人對於中華民國109
年8月27日臺灣高雄少年及家事法院108年度重家繼訴字第24號第
一審判決提起上訴，本院於111年11月22日言詞辯論終結，判決
如下：
    主  文
上訴駁回。
第二審訴訟費用由上訴人負擔。
    事實及理由
一、被上訴人甲○○、乙○○（下稱被上訴人甲○○等2人）未於言詞
    辯論期日到場，核無民事訴訟法第386條所列各款情形，爰
    依上訴人之聲請，由其一造辯論而為判決。
二、被上訴人主張：黃盧秀於民國106年9月19日死亡，遺有如原
    審判決附表（下稱附表）所示遺產（下稱系爭遺產），其繼
    承人為子女即被上訴人己○○、上訴人及配偶黃再居（於108
    年12月6日死亡，由上訴人承受訴訟）。黃盧秀生前於99年2
    月11日、105年12月8日立有公證遺囑（合稱系爭遺囑），將
    附表編號1至5所示土地，指定由上訴人戊○○、丁○○平均共同
    繼承，編號6所示土地則由戊○○單獨繼承。戊○○、丁○○於黃
    盧秀死亡後，就附表編號1至6所示土地已辦理「遺囑繼承」
    登記完畢。己○○僅就附表編號7至11所示建物及現金與上訴
    人平均繼承，遺囑所指定分割方法侵害己○○之特留分，經己
    ○○行使特留分扣減權後，回復之特留分即概括存在於全部遺
    產上，因上訴人對此有爭執，己○○有受確認判決之法律上利
    益，爰類推適用民法第1225條規定，提起本件訴訟。聲明：
    ㈠確認己○○對黃盧秀遺產有特留分1/14之繼承權存在。㈡戊○○
    應將附表所示編號1至6土地辦理之遺囑繼承登記予以塗銷。
    ㈢丁○○應將附表所示編號1至5土地辦理之遺囑繼承登記予以
    塗銷。倘認己○○喪失繼承權，甲○○等2人為黃盧秀之孫，依
    民法第1140條規定得代位繼承黃盧秀之遺產，爰備位聲明：
    ㈠確認甲○○等2人對黃盧秀遺產有特留分1/14繼承權存在。㈡
    戊○○應將附表所示編號1至6土地辦理之遺囑繼承登記予以塗
    銷。㈢丁○○應將附表所示編號1至5土地辦理之遺囑繼承登記
    予以塗銷。（被上訴人於原審請求逾上開部分，經原審判決
    敗訴，未據被上訴人聲明不服，已告確定，非本院審理範圍
    ，不再贅述）。
三、上訴人則以：被上訴人於黃盧秀晚年十餘次住院治療期間，
    曾有長達20多日未予探視、不盡孝道、未盡扶養義務，致黃
    盧秀受有痛苦，經黃盧秀多次表示被上訴人均不得繼承遺產
    ，依民法第1145條第1項第5款規定，被上訴人已喪失繼承權
    。又己○○於81年間自黃盧秀受贈取得高雄市○○區○○段000地
    號（下稱○○段214地號土地），應依民法第1173條第1項規定
    ，予以歸扣等語，資為抗辯。
四、原審判決㈠確認己○○對黃盧秀遺產有特留分1/14之繼承權存
    在。㈡戊○○應將附表所示編號1至6土地辦理之遺囑繼承登記
    予以塗銷。㈢丁○○應將附表所示編號1至5土地辦理之遺囑繼
    承登記予以塗銷；並駁回被上訴人其餘之訴。上訴人就其敗
    訴部分提起上訴，上訴聲明：㈠原判決不利於上訴人部分廢
    棄。㈡上開廢棄部分，被上訴人在第一審之訴駁回。被上訴
    人則答辯聲明：上訴駁回。
五、兩造不爭執之事項：
　㈠黃盧秀於106 年9 月19日死亡，遺有如附表所示遺產。
　㈡黃盧秀之繼承人為己○○、上訴人及黃再居共7 人，每人之應
    繼分各為1/7，特留分各為1/14。
  ㈢黃盧秀於99年2 月11日公證遺囑，將附表編號1 至5 之土地
    分配予戊○○、丁○○共同繼承；於105 年12月8 日公證遺囑，
    將附表編號6 之土地分配予戊○○單獨繼承。
　㈣戊○○、丁○○就附表編號1至6所示土地，於各該編號所示遺囑
    繼承登記日期，將土地登記為其等所有。
  ㈤己○○於81年1月22日以買賣為登記原因，取得○○段214地號土
    地所有權。
  ㈥如己○○未喪失繼承權，亦未發生民法第1173條歸扣情事，其
    特留分數額為1,077萬7,081元。
　㈦甲○○等2人為己○○之子，黃盧秀之孫。　
六、兩造對於黃盧秀於106 年9月19日死亡，遺有附表所示遺產
    ，該遺產原應為己○○、上訴人及黃再居共同繼承；然黃盧秀
    已立有遺囑，指定就附表編號1 至5所示土地分配予戊○○、
    丁○○共同繼承，編號6所示土地則由戊○○單獨繼承。戊○○、
    丁○○於黃盧秀死亡後，已就附表編號1至6 所示土地，辦理
    遺囑繼承登記等情，均不爭執，有戶籍謄本、系爭遺囑、附
    表編號1至6 所示土地登記謄本及財政部高雄國稅局遺產稅
    核定通知書等件附卷可稽（見原審卷一第25至26頁、第31至
    33頁、原審卷二第255至266頁、第303至315頁），堪信為真
    實。被上訴人復主張戊○○、丁○○依遺囑就附表編號1至6所示
    土地，辦理繼承登記結果，侵害其等特留分，經其行使扣減
    權後，戊○○、丁○○應塗銷前開土地之繼承登記等語，為上訴
    人所否認，並以前揭情詞置辯。是本件之爭點為：㈠己○○有
    無民法第1145條第1 項第5 款所定之喪失繼承權之情事？如
    有，甲○○等2人得否代位繼承？有無上開規定喪失繼承權之
    情事？㈡若認己○○或甲○○等2人並無喪失繼承權，遺囑有無侵
    害被上訴人之特留分？併需審究黃盧秀應繼財產範圍為何？
    即有無包括○○段214地號土地在內？應否依民法第1173條規
    定，予以歸扣？茲逐一析述如下：
　㈠己○○並無民法第1145條第1 項第5 款所定之喪失繼承權之情
    事：
　⒈按對於被繼承人有重大之虐待或侮辱情事，經被繼承人表示
    其不得繼承者，為民法第1145條第1 項第5 款所明文。依此
    規定，喪失繼承權之要件，不僅須「對於被繼承人有重大之
    虐待或侮辱情事」，且須「經被繼承人表示繼承人不得繼承
    」者，始足當之。所謂對於被繼承人有重大之虐待情事，係
    指以身體上或精神上之痛苦加諸於被繼承人而言。至於是否
    為重大之虐待或侮辱，須依客觀的社會觀念衡量之，亦即應
    考慮當事人之教育程度、社會地位、社會倫理觀念及其他一
    切情事，具體決定之，不得憑被繼承人之主觀認定，否則被
    繼承人得摭拾細故用以剝奪繼承人之地位，自非保護繼承人
    之道（最高法院100年度台上字第1844號判決要旨參照）。
    又當事人主張有利於己之事實者，就其事實有舉證之責任，
    民事訴訟法第277條前段定有明文，依家事事件法第51條規
    定，於家事訴訟事件亦準用之。
　⒉上訴人主張己○○於黃盧秀於106年9月19日去世前，先後有十
    餘次住院治療期間，最長達20多日，未予探視、不盡孝道、
    未盡扶養義務，致黃盧秀受有痛苦，經黃盧秀多次表示己○○
    不得繼承遺產等情，為己○○所否認，本諸前開說明，應由上
    訴人負舉證之責。經查：
　　⑴上訴人聲請原審訊問上訴人庚○○、丙○○○及辛○○，並以其等
      陳述為證。上開上訴人雖陳稱：媽媽（即黃盧秀，下同）
      講了很多次，在家裡提、醫院也提，因為己○○都沒有到醫
      院照顧，說己○○不孝，以後不能再分財產，大概在民國10
      0年左右等語（為庚○○之陳述，原審卷二第21至27頁），
      或稱黃盧秀生病那段時間，被上訴人己○○都沒有回家照顧
      ，黃盧秀很生氣，每天以淚洗面，說後悔生了己○○等語（
      為黃陳○○之陳述，原審卷二第28至33頁），或再稱：黃盧
      秀在100年病重到過世前，都有一直交待土地不要再分己○
      ○等語（為辛○○之陳述，原審卷二第35至39頁）。庚○○、
      丙○○○、辛○○之陳述，固均稱己○○於黃盧秀多次住院期間
      未曾探望、照顧，黃盧秀於100年間有交代己○○不得再分
      財產云云（本院卷一第255至260頁）。然查，黃盧秀係於
      99年2月11日先為第一份公證遺囑外，後於105年12月8日
      再為第二份公證遺囑，故如依庚○○、丙○○○、辛○○所述，
      黃盧秀係於「100年間」因己○○確有渠等所陳稱不孝行止
      ，因此明確表明己○○不得繼承，衡情黃盧秀於105年12月8
      日為第二份公證遺囑時，應記載己○○喪失繼承權，但參諸
      該遺囑並無此項記載。此外，依黃盧秀於99年2月11日公
      證遺囑內容所載，黃盧秀除指定將附表編號1 至5 之土地
      分配予戊○○、丁○○平均繼承，另記載「不再分配財產給四
      位女兒（即己○○、庚○○、丙○○○、辛○○）」（原審卷一第3
      1頁），揆其文義應為財產指定分配而已，並未提及己○○
      喪失繼承權，上訴人以庚○○、丙○○○及辛○○之陳述，自難
      憑認己○○已喪失繼承權。
　　⑵又上訴人辯稱黃盧秀嗣自105年4月身體狀況不佳，多次住
      院，己○○均未前往探視，黃盧秀乃於105年8月13日、106
      年8月間因己○○不孝之舉，多次表明己○○喪失繼承權云云
      ，並提出黃盧秀病歷資料及照片為證（本院卷第146至158
      頁、第378頁）。惟依上訴人所提病歷資料僅能認定黃盧
      秀因疾病住院就醫，非可據以證明己○○對黃盧秀有重大虐
      待或侮辱情事。再觀諸上訴人所提照片，可認己○○於黃盧
      秀住院期間、出院返家安養期間未與上訴人或其家人同框
      入鏡，或認黃盧秀確有哭泣舉措，然前者照片並無從認定
      己○○於黃盧秀住院期間或返家休養期間未曾前往探望；後
      者照片亦無法認定黃盧秀哭泣之因，確源自上訴人所指稱
      己○○不孝行為所致。至於照片下方所加註「己○○、甲○○等
      2人不聞不問，爸媽很傷心，說他們不孝」、「黃盧秀說
      太不孝順、逆子也」、「黃盧秀說太不孝、財產不再給被
      上訴人」、「被上訴人從未赴醫院探望關心」、「黃盧秀
      感概：己○○太不孝，財產絕不會再給被上訴人己○○，這種
      女兒誰敢養」等文字，係上訴人事後主觀片面指述，觀各
      該照片所拍攝靜態內容，與上訴人所加註文字內容並無法
      認定有何關聯，且得以進而認內容為實，上訴人上該主張
      ，亦非可採。
　　⑶況，依己○○所提出與黃盧秀及家族成員互動之生活照片（
      見原審卷二第109至119頁、第285至288頁，本院卷一第21
      2至238頁），足佐己○○抗辯其自90年間起至107年4月間偕
      同甲○○等2人或其他家人返家探視黃盧秀、黃再居，多次
      參與上訴人子女婚禮及家族聚餐，非如上訴人所指稱被上
      訴人己○○自100年間後，對黃盧秀全然未予關心聞問，此
      復經戊○○自承：被上訴人今日陳報狀所提照片（原審卷二
      第285至288頁）係甲○○等2人結婚時，因黃盧秀擔心己○○
      沒面子，要我們兄弟姊妹過去出席他們的婚宴，其他的部
      分是因為母親節的時候黃盧秀要我叫己○○回來，因為黃盧
      秀捨不得她的心頭肉等語明確（原審卷二第277頁）。而
      甲○○、乙○○係於91年6月、105年9月間結婚，有卷附戶籍
      資料足參（原審卷依第177頁、第181頁），益證己○○與黃
      盧秀間母女情感非如上訴人所之惡劣，其情更難謂有上訴
      人指稱己○○對黃盧秀有重大之虐待或侮辱情事，並經黃盧
      秀表示己○○不得繼承之事實存在。
　　⑷從而，依上訴人所提出前開舉證，不足以證明己○○有重大
      之虐待或侮辱黃盧秀，且經黃盧秀口頭表示剝奪己○○之繼
      承權之事實，難認黃盧秀已喪失繼承權。
  ⒊綜上，上訴人主張己○○已構成民法第1145條第1項第5款情事
    ，並經黃盧秀表示其不得繼承而喪失其繼承權云云，並非有
    據。己○○仍為黃盧秀之繼承人，則甲○○等2人是否發生代位
    繼承、有無上開喪失繼承權之情事等節，即無論述必要。
  ㈡黃盧秀以遺囑處分遺產，業已侵害己○○之特留分，○○段214地
    號土地非屬黃盧秀遺產範圍內，不應歸扣：
　⒈按遺囑人於不違反關於特留分規定之範圍內，得以遺囑自由
    處分遺產。又應得特留分之人，如因被繼承人所為之遺贈，
    致其應得之數不足者，得按其不足之數由遺贈財產扣減之，
    民法第1187條、第1225條前段分別定有明文。次按被繼承人
    因遺贈或應繼分之指定超過其所得自由處分財產之範圍，而
    致特留分權人應得之額不足特留分時，特留分扣減權利人得
    對扣減義務人行使扣減權。又特留分被侵害者所行使之扣減
    權，性質上屬物權之形成權，經扣減權利人對扣減義務人行
    使扣減權，於侵害特留分部分即失其效力，故扣減權立人苟
    對扣減義務人行使扣減權，扣減之效果即已發生。而特留分
    係概括存在於被繼承人之遺產上，並非具體存在於各個標的
    物上，亦非轉換為按應繼財產價值計算之金錢，與應有部分
    係各共有人對於具體物之所有權在分量上應享有之部分者，
    有所不同（最高法院81年度台上字第1042號、111年度台上
    字第745號等判決意旨參照）。
  ⒉依前論，己○○並未喪失對黃盧秀之繼承權，黃盧秀之繼承人
    即為己○○、上訴人及黃再居共計7 人。依民法第1223條第1
    款規定，每人之特留分均為黃盧秀遺產1/14。黃盧秀以遺囑
    將附表編號1至5所示土地，指定由戊○○、丁○○平均共同繼承
    ，另編號6所示土地則由戊○○單獨繼承，倘有侵害己○○之特
    留分者，依前揭說明，遺囑尚不因此無效，僅生受侵害之繼
    承人己○○得依民法第1225條規定，對侵害之繼承人戊○○、丁
    ○○行使特留分之扣減權。
  ⒊次按特留分，由依民法第1173條算定之應繼財產中，除去債
    務額算定之，為民法第1224條所明定。兩造對於黃盧秀所遺
    如附表所示遺產價值，經財政部高雄市國稅局核定黃盧秀遺
    產總額為1億5,087萬9,127元，均不爭執，有遺產稅核定通
    知書附卷可佐（原審卷一第25至26頁）。雖上訴人抗辯己○○
    於81年間自黃盧秀處受贈取得○○段214地號土地，應適用民
    法第1173條規定予以歸扣，將○○段214地號土地計入黃盧秀
    應繼財產云云，為己○○所否認。依據前引說明，上訴人抗辯
    己○○係自黃盧秀受有民法第1173條所規定之特種贈與應予歸
    扣，需負舉證之責。茲查：
　　⑴按民法第1173條第1項所規定，繼承人中有在繼承開始前因
      結婚、分居或營業，已從被繼承人受有財產之贈與者，應
      將該贈與價額加入繼承開始時被繼承人所有之財產中，為
      應繼遺產。被繼承人生前因繼承人結婚、分居或營業，對
      其所為之特種贈與，為求共同繼承人間遺產分割之公平，
      民法對被繼承人生前自由處分為限制，而命將該特種贈與
      歸入繼承開始之遺產中，為應繼財產，由共同繼承人繼承
      之。又因結婚、分居或營業之特種贈與係列舉，並非例示
      之規定，於因其他事由所為之生前贈與，即無民法第1173
      條第1項之適用，故不宜任意擴大解釋，以保障被繼承人
      生前得自由處分其財產之權利（最高法院27年上字第3271
      號判決先例、95年度台上字第2781號判決要旨參照）。依
      此，民法第1173條規定生前特種贈與之歸扣要件，須繼承
      人於繼承開始前，自被繼承人處受有財產之贈與，且該贈
      與原因係限於結婚、分居或營業所為，始足當之。
　　⑵上訴人就前開所辯，係執上訴人庚○○、丙○○○及辛○○於原審
      所陳述及黃再居生前所立遺言書為證。前開上訴人固一致
      陳稱：己○○要求黃再居、黃盧秀給他一些土地…所以「黃
      再居」不得已只好登記○○段土地給被上訴人己○○，為了節
      稅，就先登記給林○○，稅金都是「黃再居」幫忙繳納，黃
      盧秀有說已經給己○○一百多坪，以後遺產都不給己○○…「
      黃再居」只有給己○○，我們都還沒有受到「黃再居」分配
      等語（原審卷一第20至23頁、第29頁、第31頁、第35至37
      頁）。另據黃再居遺言書亦提及，係由其本人（指黃再居
      ）將○○段214地號土地給己○○等語（本院卷一第23頁）。
      是依前開上訴人所述及遺言書，○○段214地號土地係由「
      黃再居」贈與己○○，而非由「黃盧秀」贈與被上訴人己○○
      ，惟本件所指被繼承人係「黃盧秀」並非「黃再居」，是
      而無論己○○抗辯該土地係其向林○○買受取得，是否屬實，
      揆諸前開說明，即非屬得歸扣列為黃盧秀之應繼遺產，自
      無適用民法第1173條規定予以扣除價額之餘地。
　　⑶從而，本件顯然不符民法第1173條規定歸扣之要件，自無
      適用該規定之情形。上訴人辯稱己○○自黃盧秀受贈○○段21
      4地號土地，屬民法第1173條之特種贈與，應歸扣納入黃
      盧秀之應繼遺產云云，為不足採。
    ⑷依此計算，黃盧秀之應繼財產即為附表所示遺產，合計價
      值為1億5,087萬9,127元。黃盧秀之繼承人為己○○、上訴
      人及黃再居共計7 人，每人特留分均為黃盧秀遺產之1/14
       ，故特留分數額各應為1,077 萬7,081元（1億5,087萬9,
      127元×1/14 ＝1,077萬7,081 元，元以下四捨五入）。
　⒋黃盧秀於遺囑內指定附表編號1至5所示土地，由戊○○、丁○○
    共同繼承，編號6所示土地由戊○○單獨繼承，核其性質應屬
    針對遺產之一部指定分割方法。然附表編號1至6所示之土地
    ，於繼承開始價值合計高達1億4,961萬9,333元，而己○○與
    上訴人所共同繼承附表編號7至11所示建物及現金，於繼承
    開始價值合計僅為125萬9,794元，顯然低於前開所論特留分
    數額。黃盧秀以遺囑指定分割方法，已然侵害己○○之特留分
    甚明。另所謂繼承人知悉特留分權因遺囑指定分割方法而受
    侵害，係指知悉其特留分權因遺囑內中履行，因受有損害而
    言，非為自知悉遺產內容時起算，蓋遺囑內容如未被履行，
    即無現實特留分權被侵害而受有損害可言，自無從行使特留
    分扣減權，亦無從據以起算其期間之始日（最高法院110年
    台上字第3196號、111年度台上字第521號、第745號等判決
    意旨）。戊○○、丁○○以「遺囑繼承」為由，於107年12月10
    日、21日，將附表編號1至6所示土地登記為其所有，己○○於
    108 年3 月18日向原審提起本件訴訟，有原審起訴狀其上所
    蓋收文戳印可憑，依據該訴狀所載原因事實，己○○已表明行
    使扣減權（見原審卷一第4 至5 頁），自未逾2 年之除斥期
    間。
　⒌綜上，黃盧秀死亡時之遺產即為附表所示遺產，本為黃盧秀
    全體繼承人所公同共有之財產，因黃盧秀以遺囑為前開指定
    ，致己○○應得特留分額不足，經己○○行使扣減權，因此所回
    復之特留分，概括存在於附表所示系爭遺產上，附表編號1
    至6所示土地為己○○及上訴人所公同共有之財產，然戊○○、
    丁○○將土地辦理遺囑繼承登記為其等所有。己○○依上開規定
    ，請求上訴人塗銷附表編號1至6土地之遺囑繼承登記，核屬
    有據。
七、綜上所述，己○○類推適用民法第1225條規定，請求㈠確認己○
    ○對黃盧秀遺產有特留分1/14之繼承權存在。㈡戊○○應將附表
    所示編號1至6土地辦理之遺囑繼承登記予以塗銷。㈢丁○○應
    將附表所示編號1至5土地辦理之遺囑繼承登記予以塗銷，應
    予准許。原審為己○○勝訴之判決，於法並無不合。上訴意旨
    指摘原判決不當，求予廢棄改判，為無理由，應予駁回。
八、本件事證已臻明確，兩造其餘之攻擊或防禦方法及所用之證
    據，經本院斟酌後，認為均不足以影響本判決之結果，爰不
    逐一論列。至於上訴人聲請本院依職權訊問戊○○、丁○○，以
    待證其等見聞己○○有要求黃盧秀贈與○○段214地號土地，並
    以林○○名義過戶云云（本院卷一第311、313頁），然上開事
    項本為上訴人抗辯內容，本院業已就其抗辯內容不可採信之
    理由詳述如上，上訴人並未能再提出其他事證供本院調查，
    有關職權訊問戊○○、丁○○部分，僅係就其主張部分再行重複
    陳述，核無必要。
九、據上論結，本件上訴為無理由，爰判決如主文。
中　　華　　民　　國　　111 　年　　12　　月　　6 　　日
                     家事法庭
                        審判長法  官  許明進 　　　
                              法  官  周佳佩 
                              法  官  張維君
以上正本證明與原本無異。
上訴人如對本判決上訴，須於判決送達後20日內向本院提出上訴
狀，其未表明上訴理由者，應於上訴後20日內向本院提出上訴理
由書（均須按他造當事人之人數附繕本）。上訴時應提出委任律
師或具有律師資格之人之委任狀，並依附註條文規定辦理。如委
任律師提起上訴者，應一併繳納上訴審裁判費。
中　　華　　民　　國　　111 　年　　12　　月　　6 　　日
                              書記官  林秀珍
附註：
民事訴訟法第466條之1：
對於第二審判決上訴，上訴人應委任律師為訴訟代理人，但上訴
人或其法定代理人具有律師資格者，不在此限。
上訴人之配偶、三親等內之血親、二親等內之姻親，或上訴人為
法人、中央或地方機關時，其所屬專任人員具有律師資格並經法
院認適當者，亦得為第三審訴訟代理人。
第1項但書及第2項情形，應於提起上訴或委任時釋明之。